【裁判字號】    99,簡上,46
【裁判日期】    991208
【裁判案由】    清償借款
【裁判全文】
臺灣新竹地方法院民事判決              99年度簡上字第46號
上  訴  人  饒騰發
被上訴人    林香珠
訴訟代理人  曾桂釵律師
複代理人    柯雯心
上列當事人間請求清償借款事件，上訴人對於中華民國99年4月2
2日本院簡易庭98年度竹簡字第444號第一審判決提起上訴，本院
於民國99年11月24日辯論終結，判決如下：
    主      文
上訴駁回。
第二審訴訟費用由上訴人負擔。
    事實及理由
一、本件上訴人起訴主張：
（一）兩造本係男女朋友關係，被上訴人於民國98年初，以金融
      風暴，房價大跌，且原有房屋空間太小，不便接母親同住
      ，欲另購置新屋需自備款為由，向上訴人借款，上訴人遂
      自98年農曆年過後，陸續陪同被上訴人四處看屋，嗣於98
      年3 月間，被上訴人決定購買煙波行館公寓大廈，即門牌
      號碼新竹市○○路○段473 號13樓之房屋（以下簡稱系爭
      房屋），經數次與售屋小姐劉嘉萍及經理南立中議價後，
      以買賣價款新台幣（下同）280 萬元成交。於進行洽談付
      款方式時，經售屋公司告知必須先給付自備款22萬元，其
      中包括簽約金5 萬元，及水電瓦斯等外管費17萬元，被上
      訴人乃向上訴人先借款22萬元以給付前開款項，雙方約定
      其中簽約金5 萬元部分，由被上訴人當場先刷卡給付，惟
      翌月刷卡帳單寄來時，再由上訴人領款借與被上訴人付款
      ，嗣翌月被上訴人簽約金5 萬元之刷卡帳單寄來後，已由
      上訴人領款，並陪同被上訴人至國泰世華銀行新竹北大路
      分行繳納給付完畢。另水電瓦斯等外管費17萬元部分，則
      約定由上訴人將該筆借款逕給付售屋公司，但因上訴人需
      由其在美國德意志銀行紐約分行所開設之海外存款帳戶進
      行提款，且每天受有3 萬元領款額度之限制，故經兩造與
      售屋人員劉嘉萍等商量後，售屋公司同意該筆17萬元得於
      98年4 月上旬分兩次付款，第一次給付10萬元、第二次給
      付7 萬元，迄亦經上訴人依約給付完畢。
（二）又被上訴人預訂98年5 月20日搬進新屋，為添購傢俱，再
      向上訴人借款11萬元。其中3 萬元是被上訴人新屋裝設窗
      簾及冷氣之費用，由上訴人於98年5 月20日當天領款出借
      後，直接支付予廠商；另8 萬元是被上訴人購買床組、衣
      櫃及沙發等傢俱之款項，此部分款項雖由被上訴人先向姐
      姐借款支付，惟被上訴人已向姐姐言明預計於98年5 月28
      日還款，乃即向上訴人借款以償還積欠其姐姐之前開8 萬
      元借款。
（三）綜上，被上訴人為給付購置系爭房屋之簽約金、水電瓦斯
      等外管費用，以及添購傢俱等款項，確向上訴人借款共33
      萬元，並經上訴人依約交付借款，而被上訴人當初亦承諾
      嗣水電瓦斯等外管費核退之5 萬元費用及抵押貸款多貸得
      之5 萬元款項核撥後，即會先清償上訴人，至其餘借款部
      分則會分次償還，豈料，被上訴人於取得前開借款且完成
      交屋後，竟不再理會上訴人，且避不見面，甚至編造許多
      並非事實之事汙衊上訴人，嗣經上訴人向其催討前揭債務
      ，被上訴人初未正面答覆，嗣竟然否認有上開借款之情，
      為此，爰依消費借貸之法律關係，提起本件訴訟，並於原
      審聲明請求：被上訴人應給付上訴人33萬元及自98年5 月
      20日起至清償日止，按年息百分之5 計算之利息。原審為
      上訴人敗訴之判決，上訴人不服，提起本件上訴，並聲明
      ：(一)原判決廢棄；(二)被上訴人應給付上訴人33萬元及自98
      年5 月20日起至清償日止，按年息百分之5 計算之利息。
二、被上訴人則以：
（一）兩造原係男女朋友關係，交往期間，上訴人確實對被上訴
      人獻殷勤、甜言蜜語，甚至向被上訴人求婚，邀被上訴人
      去拍婚紗，二人恩愛之時，約會之花費大部分由上訴人支
      付，包括邀請被上訴人出國同遊之費用，亦是由上訴人支
      付。嗣因被上訴人發現上訴人經常私自邀請被上訴人所任
      職台灣積體電路製造股份有限公司之同事見面，推銷基金
      ，故認上訴人有利用被上訴人之人際關係，以拓展其銷售
      基金業務之嫌，加上發現上訴人對其隱瞞已婚身份，乃對
      之提出分手。不料，上訴人因而心生怨懟，對於之前的付
      出心有不甘。然兩造皆為成熟有社會經驗之人，男女交往
      時，雙方自然皆有精神上、物質上、金錢上的付出，分手
      後本應理性以對，更何況被上訴人係受騙交往，並不知上
      訴人係已婚身分。
（二）嗣上訴人即陸續以被上訴人向伊借款之不實事項，寄發電
      子郵件及存證信函給被上訴人，因兩造間並無上訴人所指
      述之借貸關係存在，故被上訴人並未以存證信函反駁回應
      ，惟於收到前開存證信函後，已隨即以簡訊反駁上訴人所
      稱之借貸關係。本件上訴人僅空言泛指兩造間存有系爭33
      萬元之借貸關係，卻始終無法提出任何證明文件，反要求
      被上訴人說明或提出買受系爭房屋之資金來源，實屬荒謬
      至極，於法無據，被上訴人自無說明或提出之義務，然此
      並不表示兩造間有任何借貸關係存在。實則，上訴人僅係
      分手後，對於追求、交往時之花費，心有未甘而已。
（三）又上訴人雖提出被上訴人於98年6 月20日所寄送之電子郵
      件欲證明兩造間有系爭33萬元之借款關係存在云云，惟被
      上訴人所回覆之該封電子郵件，係針對上訴人某日來電索
      討交往期間的花費、餽贈所作之回應，且由被上訴人所寄
      之電子郵件內容：「以目前的能力你也知道我連繳車貸都
      有問題了，更談不上骨不骨氣的問題，你說呢？哈…好笑
      的是還要跟我講出國的費用，你交女朋友都是樣算嗎？你
      壞脾氣終於露出來了，你也沈不氣了，哪天我有能力了，
      我會還你的，你也不用這麼現實，你說呢？…」等語可知
      ，被上訴人僅係針對上訴人索取之前邀約招待被上訴人出
      國的花費或餽贈，而為回覆，全文無一字提及借款之事。
      倘被上訴人確有積欠上訴人系爭33萬元借款，理應於信件
      中提及，惟信件內容卻完全未提及，由此亦足證兩造間確
      無任何借貸關係。至上訴人於上訴時，雖又提出電子郵件
      3 紙，惟此係經其事後剪貼排列，被上訴人否認形式上之
      真正，況由上訴人所提被上訴人另回覆之電子郵件內容中
      ，亦未述及任何借貸及數額，反係述及上訴人曾心甘情願
      餽贈禮物，分手後卻要取回，如同其以前對待外遇對象之
      方式等語，亦足證兩造間並無任何借貸關係存在，則上訴
      人所提之前開電子郵件仍無從資為兩造間有借貸關係存在
      之認定等語，資為抗辯。原審為被上訴人勝訴之判決，被
      上訴人對於上訴人之上訴，則聲明：請求駁回上訴。
三、兩造不爭執之事實：
（一）兩造原為男女朋友關係，被上訴人於98年3 月間購置煙波
      行館公寓大廈房屋乙戶，門牌號碼為新竹市○○路473 號
      13樓，買賣價款為280萬元。
（二）上訴人在美國德意志銀行紐約分行開設帳戶，帳號為0000
      000000號。
（三）上訴人之配偶陳水仙前對被上訴人提起妨害家庭之告訴，
      經台灣苗栗地方法院檢察署檢察官以98年度偵字第6080號
      為不起訴處分，惟上訴人之配偶陳水仙不服提出再議聲請
      ，經台灣高等法院台中分院檢察署發回續行偵查，再經台
      灣苗栗地方法院檢察署檢察官以99年度偵續字第35號為不
      起訴處分而告確定。
（四）上訴人對被上訴人提出詐欺及恐嚇等告訴，業經台灣新竹
      地方法院檢察署以99年度偵字第1075、1280號為不起訴處
      分確定。
四、細繹兩造攻防內容，可知本件所應審究之爭點厥為：上訴人
    是否有給付被上訴人33萬元？兩造就系爭33萬元是否有成立
    消費借貸契約？茲論述如下：
（一）按當事人主張有利於己之事實者，就其事實有舉證之責任
      ，民事訴訟法第277 條前段定有明文。次按，民事訴訟如
      係由原告主張權利者，應先由原告負舉證之責，若原告先
      不能舉證，以證實自己主張之事實為真實，則被告就其抗
      辯事實即令不能舉證，或其所舉證據尚有疵累，亦應駁回
      原告之請求。又請求履行債務之訴，除被告自認原告所主
      張債權發生原因之事實外，應先由原告就其主張此項事實
      ，負舉證之責任，必須證明其為真實後，被告於其抗辯事
      實，始應負證明之責任，此為舉證責任分擔之原則（最高
      法院17年上字第917 號、43年台上字第377 號判例參照）
      ；第按稱消費借貸者，謂當事人一方移轉金錢或其他代替
      物之所有權於他方，而約定他方以種類、品質、數量相同
      之物返還之契約，民法第474 條第1 項定有明文。又消費
      借貸契約為要物契約，於當事人合意外，更須交付金錢或
      其他代替物，以移轉其所有權於他方，始能成立（最高法
      院89年度台上字第2122號判決參照）。準此，如當事人主
      張有金錢借貸關係存在，須就其發生所須具備之特別要件
      即金錢之交付與借貸意思表示相互一致負舉證責任。本件
      上訴人主張兩造間存有系爭33萬元之借貸關係，惟為被上
      訴人所否認，揆諸前開說明，上訴人自應就兩造對系爭33
      萬元有借貸意思表示合致，且已交付借款與被上訴人之事
      實負舉證責任。
（二）上訴人主張被上訴人為支付購買系爭房屋之簽約金5 萬元
      、水電瓦斯外管費17萬元及添購傢俱費用11萬元，向伊借
      款共33萬元云云，固據其提出海外帳戶提款明細及電子郵
      件內容等件為證（見原審卷第36至41頁、本院卷第17至19
      頁），惟此已為被上訴人所否認，並以前揭情詞置辯，經
      查：
    1.據證人即被上訴人購屋時之銷售經理南立中於原審到庭結
      證稱：「（問：是否有聽聞證人劉嘉萍陳述兩造間購屋款
      如何分擔之問題？）沒有。（問：你是否親自聽聞兩造如
      何處理購屋款之問題？）沒有。我們只會問客戶何時付款
      ，不會問錢的出處。（問：是否聽到原告《即上訴人》要
      開美金支票付款的問題？）證人劉嘉萍可能有說美金支票
      是否可以支付，但是因為有匯差的問題不行，但是我不知
      道是何人的美金支票。」等語詳實（見原審卷第52頁反面
      、第53頁）及證人即被上訴人購屋時之銷售小姐劉嘉萍於
      偵訊中證稱：「（問：是否認識鐃騰發、林香珠？）林香
      珠是跟我們買房子的客戶，鐃騰發是她男友吧，我不太清
      楚他們的關係，但是他們看房子會同時出現。（問：在議
      價簽約過程中，有沒有看到林香珠向饒騰發借錢給付各項
      款項？）沒有。（問：那你在向林香珠說上開將退款的部
      分，你沒有沒聽到林香珠對饒騰發說退款後要還給饒騰發
      ？）沒有，他們之間金錢借貸我不清楚，不管是17萬元水
      電瓦斯外管費或多貸款5 萬元的金額，我都沒有聽到林香
      珠向饒騰發說先向其借貸。（問：關於這件事，有沒有其
      他陳述？）我真的不知道他們金錢往來狀況，他們是一起
      來拿錢給我，但是我不清楚他們的關係，我只是銷售員，
      不過當初是林香珠與我簽約並給付我所有款項。」等語明
      確（見台灣新竹地方法院檢察署98年度他字第1835號偵查
      卷第30頁反面及第31頁）。參以，前開二位證人與兩造均
      無特殊親誼或嫌隙，衡情斷無故為迴護其中一造，而誣陷
      他造之可能，況渠等既均經具結作證，亦無干冒偽證罪責
      訴追而任意證述之理，則渠等所證內容自堪採信，是上訴
      人泛言指摘證人劉嘉萍前開所證不實，惟未能提出任何證
      據以佐其說，自無從採信。準此，由前開二位證人之證述
      可知，渠等既均不清楚兩造間之關係，且未曾聽聞被上訴
      人曾向上訴人借款乙節，自無從證明上訴人所主張被上訴
      人購置系爭房屋所給付之簽約金5 萬元及水電瓦斯外管費
      17萬元，均係向上訴人借貸所支付云云等情為實。
    2.次查，觀之上訴人所提之海外帳戶提款明細資料（見原審
      卷第36至40頁），僅能證明上訴人於若干期日自其所開設
      該等海外帳戶陸續提領款項，惟上訴人是否將該筆金額用
      以貸予被上訴人，並已交付被上訴人，抑或另為他途之用
      ，究有未明，則上訴人所提前開海外帳戶提款明細資料，
      尚無從資為其所主張兩造間有系爭33萬元借貸關係存在之
      有利認定。又細繹上訴人所提被上訴人於98年6 月20日回
      應之電子郵件（見原審卷第41頁），其內容為「…以目前
      的能力你也知道我連繳車貸都有問題了，更談不上骨不骨
      氣的問題，你說呢？哈…好笑的是還要跟我講出國的費用
      ，你交女朋友都是樣算嗎？你壞脾氣終於露出來了，你也
      沈不氣了，哪天我有能力了，我會還你的，你也不用這麼
      現實，你說呢？…」等語，觀其內容並無任何提及雙方間
      究否存在債權、債務關係及金額為何，抑或坦認確有積欠
      上訴人債務情事等字語，自無從執此遽認兩造間有上訴人
      所主張之借貸關係存在。再者，上訴人雖於提起本件上訴
      時，另提出其與被上訴人間往來之電子郵件共4 封（見本
      院卷第17至19頁），姑不論此已據被上訴人否認該等文書
      形式上之真正，縱認兩造確有前開電子郵件之往來，惟其
      中3 封電子郵件為上訴人所寄送，其內容既純屬上訴人個
      人之片面指述及說法，當無從憑此據為被上訴人有向其借
      貸之認定。至上訴人所提被上訴人於98年6 月23日另回覆
      之電子郵件內容，其全文為：「你傳給我同事沒關係，我
      無所謂，我已跟你說我的經濟狀況了，我不是要把你當凱
      子，當初也是你心甘情願給我的，我有逼你嗎？所以你老
      婆說的沒錯吧！中華路那棟房子就是你和你小老婆一起住
      的，不是嗎？後來又把那棟房子要回來，不是嗎？不然我
      約你老婆出來看是誰在騙人！說謊！我跟你說我不想被人
      騙…，如果你要用強硬的手段來逼迫我，你也不要怪我對
      你無情，我也會把你所寫的切結書及你和你女人的照片寄
      給你家人和我朋友看，到底是誰騙誰！我希望我們不要走
      到這一步，對誰都不好，對於以前對我的照顧，我也很謝
      謝你，你也知道我為何會和我前夫離婚，所以你所做的事
      是我的大忌，你說呢？我希望你對我說話客氣點，你要搞
      清楚，是你對不起我，而不是我有外遇！」等語，遍觀全
      文，亦無隻字片語坦承有向上訴人借款及金額為何，自亦
      無從執此遽認兩造間存有上訴人所主張之系爭33萬元借貸
      關係存在。此外，上訴人始終無法提出其他有利證據證明
      兩造間確就系爭33萬元之款項成立借貸契約，且業已交付
      系爭借款與被上訴人事實，揆諸前揭說明，上訴人既未能
      舉證證明其主張為實，則其前開主張自無從憑採。
（三）綜上所述，上訴人並未能舉證證明兩造就系爭33萬元款項
      已成立消費借貸契約，且上訴人並已交付系爭33萬元借款
      等情為實，已如前述，則上訴人本於消費借貸之法律關係
      ，請求被上訴人給付33萬元及自98年5 月20日起至清償日
      止，按年息百分之5 計算之利息，為無理由，不應准許。
      從而，原審所為上訴人敗訴之判決，核無違誤。上訴論旨
      指摘原判決不當，求予廢棄改判，為無理由，應駁回其上
      訴。
五、本件事證已臻明確，則上訴人另聲請就兩造進行測謊及命被
    上訴人提出購置系爭房屋之資金流向證明，均核無必要，附
    此敘明。
六、據上論結，本件上訴為無理由，依民事訴訟法第436 條之1
    第3 項、第449 條第1 項、第78條，判決如主文。
中    華    民    國    99    年    12    月    8     日
            民事第一庭      審判長法  官  蔡孟芳
                                  法  官  羅惠雯
                                  法  官  高敏俐
以上正本證明與原本無異。
本判決不得上訴。
中    華    民    國    99    年    12    月    8     日
                                  書記官  黎秀娟

司法院資訊處製作；財團法人民間司法改革基金會備份。
